臺灣臺中地方法院民事判決
                                   110年度豐簡字第662號
原      告  林雪梅  

訴訟代理人  張宏銘律師
被      告  林保國  

訴訟代理人  陳佳函律師
被      告  陳秋水  

            陳鵬元  

            陳坤旺  

上列當事人間請求確認通行權等事件，於民國111年6月8日言詞
辯論終結，本院判決如下：
    主      文
一、確認原告就被告林保國所有臺中市○○區○○○段000地號土地如
    附圖所示A7部分3.78平方公尺土地有通行權。
二、確認原告就被告陳秋水、陳鵬元、陳坤旺所有臺中市○○區○○
    ○段000 地號土地如附圖所示Ａ2部分42.25 平方公尺有通行
    權存在。
三、被告在前二項所示通行範圍內，應容忍原告通行，並不得設
    置障礙物或為任何妨害原告通行之行為。
四、訴訟費用，由被告林保國負擔四分之一，被告陳秋水三人負
    擔四分之一，餘由原告負擔。
    事實及理由
壹、程序事項：
    被告陳秋水、陳鵬元、陳坤旺（下稱陳秋水三人）經合法通
    知，未於最後言詞辯論期日到場，核無民事訴訟法第386 條
    各款所列情形，爰依原告之聲請，由其一造辯論而為判決。
貳、實體事項：
一、原告主張：原告所有坐落臺中市○○區○○○段000○000地號土地
    （下稱系爭土地），四周為他人土地所圍繞，與公路無適宜
    之聯絡，為一袋地，不能為通常之使用，且非因746、759地
    號土地所有人之任意行為所生，原告依民法第787條第1項之
    規定，自得擇周圍地損害最小之處所以通行至公路。原告所
    有746、759地號土地，往南通行附圖所示A6、A7、A1、A2範
    圍土地，連接南側之既成道路，再連接坐落同段424地號土
    地之三社路273巷公路，對被告所有土地之通行面積最小；
    且附圖所示A1、A2之私設道路，其上已鋪設有水泥路面，本
    可供通行使用，應屬周圍地損害最小之處所。爰依民法第78
    7條袋地通行權之法律關係及本於所有權之作用，提起本件
    訴訟等語。並聲明：如主文第一至第三項所示。
二、被告則以：
　㈠被告林保國抗辯：原告所有746、759地號土地，應往北通行
　　同段685、626地號土地田埂處範圍之土地，往北連接坐落58
    0地號土地之三社路273巷之公路，方屬損害最小處所及方法
    。被告林保國不同意原告通行坐落766地號土地上如附圖所
    示編號A7部分3.78平方公尺土地等語。
　㈡被告陳秋水三人抗辯：被告陳秋水三人不同意原告通行坐落7
    76地號土地上如附圖所示編號A2部分42.25平方公尺土地等
    語。
　㈢並均聲明：原告之訴駁回。
三、兩造不爭執之事項（見本院卷第242至243頁，依卷內證據，
    於不影響要旨下，更正或調整部分文字用語）：
　⒈原告於71年1月5日因共有物分割登記為臺中市○○區○○○段000
    地號土地（下稱746地號土地）所有權人（見本院卷第201頁
    ）。原告於96年3月30日登記為同段759地號土地（下稱759
    地號土地）所有權人（見本院卷第14頁）。原告與前手就75
    9地號土地之買賣契約如本院卷第83至87頁。759地號土地為
    都市計畫內農業區土地（見本院卷第75頁），現況有一塌掉
    的平房，目前無人居住（見本院卷第59頁、第77頁、第100 
    頁、第259頁）。746 地號土地目前為空地（見本院卷第217
     頁、第257頁）。
  ⒉同段804地號土地於106年10月3日登記為財政部國有財產署管
    理之國有土地（見本院卷第143頁、第187頁），目前作為水
    溝使用（見本院卷第13頁、第115頁）。
  ⒊被告林保國於83年11月15日以買賣為登記原因，登記為同段7
    66地號土地所有權人（見本院卷第15頁）。同段766地號土
    地目前坐落有一198建號之建物（見原證九，本院卷第233頁
    ），該建物有騎樓，如原證五右上方之照片（見本院卷第18
    頁、第59頁、第247頁）。
  ⒋被告陳秋水三人於73年12月13日因分割繼承，登記為同段776
     地號土地共有人，應有部分各三分之一（見本院卷第16頁
    、第67頁）。776 地號土地上有原證四所示私設道路，該私
    設道路鋪設有柏油路面。776 地號土地其餘部分，靠近766 
    地號土地部分有搭建鐵皮屋（白色房屋，陳秋水母親居住）
    ，其餘種植樹木、農作（見本院卷第17至18頁、第59頁、第
    75頁、第261頁）。
  ⒌同段1294地號土地於106年10月3日登記為財政部國有財產署
    管理之國有土地（見本院卷第13頁、第73頁）。
  ⒍同段776 地號土地上有原證四所示私設道路，連接大約坐落8
    57 、863地號土地南側之既成道路，再往右連接大約坐落同
    段424 、717 地號土地上之「三社路273 巷」道路（見本院
    卷第17頁、第183 頁、第187 至193 頁），對外出入。
  ⒎同段685地號、626地號土地於101年3月19日以贈與為登記原
    因，登記為楊竣凱、楊皓凱、楊皓偉三人共有，應有部分楊
    竣凱2分之1，楊皓凱、楊皓偉各4分之1（見本院卷第145、
    第163頁）。685地號土地目前種植稻米使用，目前測邊為田
    埂、水溝（見本院卷第100頁、第115 至119 頁）。685 地
    號、626 地號土地北側直接面臨大約坐落580 地號土地（見
    本院卷第187 頁）之「三社路273 巷」道路（見本院卷第11
    7 至119 頁、第159 至161 頁、第198頁）。
四、本院之判斷：
  ㈠原告得主張袋地通行權：
　⒈系爭土地為袋地：
　⑴按土地因與公路無適宜之聯絡，致不能為通常使用時，除因
    土地所有人之任意行為所生者外，土地所有人得通行周圍地
    以至公路，民法第787條第1項定有明文。又所謂袋地係指土
    地與公路無適宜之聯絡，致不能為通常之使用者而言（最高
    法院86年度台上字第1143號判決意旨參照）。又所謂公路，
    係指公眾通行之道路（最高法院105年度台上字第187號判決
    意旨參照）。另土地是否不能為通常使用，應斟酌土地之形
    狀、面積、位置及用途定之（最高法院95年度台上字第2653
    號、81年度台上字第2453號判決意旨參照）。
　⑵原告主張其所有系爭土地未直接面臨三社路273巷之公路，且
    因766地號土地騎樓北側堆置沙包袋（見本院卷第247頁上方
    照片）、附圖編號A1、A2私設通路北側亦堆置木頭等雜物，
    有勘驗筆錄、現場照片可佐（見本院卷第346頁、第348頁上
    方照片），被告四人亦均不同意原告通行使用，系爭土地因
    而與公路無適宜之聯絡，致不能為通常之使用，系爭土地目
    前雜草叢生，為一袋地之事實，有759地號、746地號登記第
    一類謄本、附圖編號A2、A1私設通路現場照片、766地號土
    地上建物騎樓照片、地籍圖資網路便民服務系統所示系爭土
    地周圍公路位置、相鄰763地號土地之現場照片、原告759地
    號土地現場照片、原告746地號土地現場照片、地籍圖謄本
    所繪製周遭道路位置在卷可佐（見本院卷第14頁第17至18頁
    、第159至161頁、第173頁、第187至189頁、第201頁、第24
    5至251頁、第257至260頁、第371頁），及本院履勘現場筆
    錄、有現場照片可佐（見本院卷第343至358頁），堪信為真
    。
  ㈡原告得主張通行範圍位置、寬度：
　　按所謂通行之必要範圍、周圍地損害最小之處所及方法。應
    依社會通常之觀念，就相關公路位置、與通行必要土地之距
    離、周圍地之地理狀況、相鄰土地利用人之利害得失及其他
    各種情事，按具體事例斟酌判斷之（最高法院98年度台上字
    第1842號判決意旨參照）。又於擇定特定之周圍地後，對其
    具體通行處及方法，亦應本此原則為之。經查：
　⒈就相關公路位置與通行面積：
　　依地籍圖資網路便民服務系統所示系爭土地周圍公路位置（
    見本院卷第159至161頁），可知系爭土地最近之公路為東側
    坐落717、424地號土地之三社路273巷、路寬約2.7米（不含
    水溝），此亦有勘驗筆錄可佐（見本院卷第345頁）。因此
    ，⑴系爭土地往東通過訴外人被告林保國配偶林郭香合所有
    坐落763地號土地上附圖編號B部分83.53平方公尺土地，本
    係距離公路最短距離。然而，因此通行763地號土地之面積
    為83.53平方公尺，且可能需移除在763地號土地地界內所種
    植之樹木，有勘驗筆錄、現場照片可佐（見本院卷第346頁
    、第354至355頁）；⑵相較於系爭土地往南通過被告林保國
    所有坐落766地號土地上附圖編號A7部分378平方公尺土地，
    及被告陳秋水三人所有坐落776地號土地上附圖編號A2部分4
    2.25平方公尺土地，合計通行土地面積為46.03平方公尺，
    往南通行面積較小。足認往南通行，較往東通行，應為通行
    面積較小、損害較小之處所。
　⒉就通行距離、周圍地之地理狀況：
　　依地籍圖資網路便民服務系統所示系爭土地周圍公路位置相
    當（見本院卷第159至161頁、第173頁），可知系爭土地往
    南通往如附圖所示坐落857、930、863地號土地上約3.3米寬
    度既成道路之距離，較往北通往坐落580地號土地之三社路2
    73巷之距離較短，此有地籍圖謄本、勘驗筆錄可茲佐證（見
    本院卷第237頁、第346頁）。然而：⑴往南之通路，如附圖
    所示A6、A7範圍土地，為騎樓空地，水溝部分亦鋪設有水溝
    蓋，本可通行使用，有勘驗筆錄、現場照片可佐（見本院卷
    第345頁、第352頁）；如附圖所示A1、A2範圍土地，為私設
    道路，其上已鋪設有水泥路面，亦可供通行使用。且通行寬
    度達2.4米，足供一般人、車通行使用。⑵相較之下，往北通
    行同段685、626地號土地田埂處範圍之土地，因並非現況可
    供通行之道路，且田埂寬度不足一米，旁邊水溝並未加蓋，
    有被告林保國所提出之現場照片可佐（見本院卷第115至119
    頁），如欲往北通行，恐影響同段685、626地號土地之可供
    耕作稻米之面積。而訴外人即同段685地號、626地號土地共
    有人楊皓凱亦到庭陳稱：不同意原告通行，因為會侵占其等
    田地等語（見本院卷第243頁）。⑶雖然，通行附圖所示編號
    A7、A6範圍之土地，對被告林保國有所不便，被告林保國住
    宅大門開門時，需注意左右是否有人、車通行，惟此與住宅
    直接面臨公路的情形相類似；且為充分發揮袋地之經濟效用
    ，以促進物盡其用之社會整體利益（參看最高法院78年台上
    字第947號判決先例意旨可茲參照），此亦係被告林保國不
    得不然之容忍義務。至於被告林保國坐落766地號土地上建
    物二樓陽台突出於編號A7、A6地號土地之上，惟該騎樓高度
    超過三米以上，有現場照片可佐（見本院卷第352頁上方照
    片），一般而言，人、車通行應不致損害上開騎樓；又果若
    因系爭土地有特殊營建或修繕之目的，需使用特別高度之大
    型機具，為免損及坐落766地號土地上之建物二樓陽台，或
    可依其實際情形決定是否適用相鄰關係之其他法律規定（如
    民法第792條營繕之鄰地使用），自不待言。⑷從而，以周圍
    地之地理狀況而言，往南之通路現況本已鋪設有柏油路面，
    現況本亦供通行使用，對土地之所有人，並未造成過大之負
    擔；相較之下，往北通行同段685、626地號土地田埂處範圍
    之土地，恐需重新鋪設路面，往南通行對周圍地利用人之影
    響較小。
　⒊就系爭土地與周圍地之使用分區而言：
　  原告所有746、759地號土地亦為都市計畫內農業區（見本院
    卷第236頁），往南通行之766、776地號土地之使用分區亦
    為都市計畫內農業區（見本院卷第235頁），往北通行之685
    、626地號土地之使用分區亦為都市計畫內農業區（見本院
    卷第236頁）。因此，就使用分區而言，亦無從認定往北通
    行係損害最小之處所及方法。
  ⒋本院綜合上情，認附圖所示編號A7、A6、A2、A1合計約2.4公
    尺之通行寬度，應屬通行必要地通常使用所必要，周圍地損
    害較少之處所。因被告國有財產署並未否認其通行權存在，
    亦未拒絕或實際阻礙原告通行，故無需同列被告（最高法院
    84年度台上字第1988號、83年度台上字第2048號、83年度台
    上字第1004號、60年台上字第4816號民事判決可茲參照），
    特此敘明。
  ㈢原告得請求被告容忍通行：
　　按鄰地通行權之性質，為土地所有權人所有權之擴張，與鄰
    地所有權人所有權之限制，是以土地所有權人或使用權人，
    如確有通行鄰地之必要，鄰地所有權人或使用權人，即有容
    忍其通行之義務，此為法律上之物的負擔（最高法院70年度
    台上字第3334號判決意旨參照）。通行權人既經確認有通行
    權存在，被通行地之所有人及使用人自有容忍之義務。如有
    阻止或妨害之行為，通行權人當得依據民法第767條物上請
    求權之規定，請求予以禁止或排除（最高法院88年度台上字
    第2864號、85年度台上字第1781號判決意旨參照）。從而，
    原告依民法第767條物上請求權及袋地通行權之法律關係，
    請求被告在主文第一項、第二項所示通行範圍內，應容忍原
    告通行，並不得設置障礙物或為任何妨害原告通行之行為，
    應屬有據。
五、綜上所述，原告所有系爭土地與公路無適宜之聯絡，而有通
    行周圍他人土地以至公路之必要，而被告林保國所有766地
    號土地如附圖所示編號A7面積3.78平方公尺土地，被告陳秋
    水三人共有776地號土地如附圖所示編號A2面積42.25平方公
    尺土地，為原告於通行之必要範圍內，能適度發揮袋地之經
    濟價值，及對周圍土地損害最少之處所。從而，原告依民法
    第787 條、767 條規定之法律關係，聲明求為判決如主文第
    1 、2 、3項所示，為有理由，應予准許。
六、本件事證已臻明確，兩造其餘主張陳述及所提之證據，經審
    酌後於本件判決結果無影響，爰不逐一論述，附此敘明。
七、本判決主文第1項、第2項確認通行權部分，性質上本不得為
    假執行。本判決主文第3項部分，就被告應容忍原告在上開
    通行範圍通行，且不得為妨礙原告通行之行為，屬命被告容
    忍及禁止被告為一定之行為，與假執行係於終局判決確定前
    ，賦與執行力之情形不同，爰不予假執行之宣告。
八、按敗訴人之行為，按當時之訴訟程度，為伸張或防衛權利所
    必要者，法院得酌量情形，命勝訴當事人負擔費用之全部或
    一部，民事訴訟法第81條第2 款定有明文。本件原告起訴雖
    於法有據，然被告應訴亦係本於自身利益而不得不然，本件
    原告欲通行被告之土地，被告為防衛其財產權而不同意原告
    之請求，所為訴訟行為應在防衛其權利所必要之範圍內，若
    令提供土地讓原告通行之被告，再行負擔全部之訴訟費用，
    恐非公平，本院斟酌上情，命兩造按主文第4項所示負擔。
中　　華　　民　　國　　111 　年　　7  　月　　 8 　　日
                      臺灣臺中地方法院豐原簡易庭
                                  法　官　高士傑

以上正本係照原本作成。
如不服本判決，應於送達後20日內，向本院提出上訴狀並表明上
訴理由，如於本判決宣示後送達前提起上訴者，應於判決送達後
20日內補提上訴理由書（須附繕本）。如委任律師提起上訴者，
應一併繳納上訴審裁判費。
中　　華　　民　　國　　111 　年　　  7　月　　8  　　日
                                  書記官　蔡伸蔚